臺灣桃園地方法院刑事判決　　　　　　　 94年度易字第521號
公　訴　人　臺灣桃園地方法院檢察署檢察官
被　　　告　丙○○
選任辯護人　賴彌鼎律師
　　　　　　林仕訪律師
上列被告因妨害秘密罪案件，經檢察官提起公訴（92年度偵字第
10005 號），本院判決如下：
    主  文
丙○○無罪。
    理  由
一、公訴意旨略以：被告丙○○係法務部調查局桃園縣調查站（
    以下稱桃園縣調查站）調查員，自民國（下同）88年1 月間
    起至91年7 月9 日止，擔任桃園縣政府及桃園縣議會聯絡人
    ，負責國安全調查、國家安全偵防、保防、緝毒、犯罪防治
    、肅貪及諮詢等工作，為依據法令從事公務之人，竟於91年
    3 月25日某時，將職務上知悉臺灣桃園地方法院檢察署（以
    下稱桃園地檢署）指揮桃園縣調查站，偵辦桃園縣議員甲○○涉嫌介入華棋實業有限公司（以下稱華棋公司）籌設營建
    剩餘土石方資源處理場（以下稱土資場），以及關說桃園縣
    政府相關承辦人員，收取華棋公司總務林美枝贈送之花瓶等
    涉嫌犯罪之國防以外應秘密消息後，竟透過不知情之同站調
    查員乙○○，於91年3 月25日晚間11時許，由乙○○以0000
    000000號行動電話撥打甲○○所使用0000000000號行動電話
    ，聯絡告知甲○○有重要之事轉告，要求甲○○於翌日以其
    他電話與被告聯絡。甲○○即於翌日（26日）以0000000000
    號行動電話撥打被告所使用之0000000000號行動電話聯絡後
    ，2 人約定至桃園縣桃園市○○○路之亞德里亞西餐廳會面
    ，被告與甲○○2 人乃先後於同日上午10時至11時之間到達
    該餐廳，被告隨即告知桃園地檢署及桃園縣調查站正偵辦甲○○涉及華棋公司有關土資場弊案，以及華棋公司總務林美
    枝贈送甲○○1 對仿明清大花瓶等相關應秘密等案情之訊息
    予甲○○。甲○○即於同日下午3 時3 分47秒許，以000000
    0000號電話聯繫林美枝時，告知上開偵辦情節。因認被告丙○○涉犯刑法第132 條第1 項之洩漏國防以外之秘密罪嫌。
二、按犯罪事實應依證據認定之，無證據不得認定犯罪事實；不
    能證明被告犯罪者，應諭知無罪之判決，刑事訴訟法第154
    條第2 項、第301 條第1 項分別定有明文。又認定不利於被
    告之事實，須依積極證據，茍積極證據不足為不利於被告事
    實之認定時，即應為有利於被告之認定，更不必有何有利之
    證據；且刑事訴訟法上所謂認定犯罪事實之積極證據，係指
    適合於被告犯罪事實之認定之積極證據而言，雖不以直接證
    據為限，間接證據亦包括在內，然而無論直接或間接證據，
    其為訴訟上之證明，須於通常一般之人均不致有所懷疑，而
    得確信其為真實之程度者，始得據為有罪之認定，倘其證明
    尚未達到此一程度，而有合理之懷疑存在時，自不能以推測
    或擬制之方法，以為有罪裁判之基礎，最高法院著有30年上
    字第816 號、29年上字第3105號、76年台上字第4986號等判
    例可資參照。
三、公訴意旨認被告涉犯上開罪嫌，所持理由無非以：(1)91年3
    月25日上午11時許、同年月26日上午9 時37分40秒許、同年
    月26日上午11時23分許、同年月26日下午3 時零3 分許、同
    年月26日下午3 時10分許、同年月26日下午4 時39分許之監
    聽錄音帶及檢察官勘驗筆錄；(2)證人甲○○所使用00000000
    00行動電話之通聯紀錄及基地臺代號及位置表、證人甲○○
    所使用之0000000000號行動電話之通聯紀錄；(3)桃園縣調查
    站91年4 月2 日簽呈；(4)證人乙○○、林美枝、甲○○、丁○○、陳立財、呂新民等人之證述；(5)被告自白有對證人甲○○稱「小心約談你」等語，作為主要論據。
四、訊據被告丙○○對於其於91年3 月25日晚間11時許，請證人
    乙○○以0000000000號電話撥打證人甲○○所使用00000000
    00號電話，告知翌日（26日）請證人甲○○與其聯絡；證人
    甲○○即於翌日以0000000000號電話撥打被告所使用000000
    0000號電話，雙方遂約定在桃園市○○○路亞德里亞西餐廳
    會面；並於同年月26日上午10時至11時之間，被告與證人甲○○在上開亞德里亞餐廳會面等事實，固所是認，惟堅決否
    認有何檢察官所指訴之洩漏國防以外之秘密犯行，辯稱：伊
    不曉得調查站有在調查華棋公司籌設土資場的案件，伊與證
    人甲○○約在亞德里亞西餐廳見面時，是要代證人乙○○交
    付諮詢費，證人甲○○在餐廳門口拿到咨詢費後就要離開，
    當時有順口問伊調查站內是否在偵辦華棋公司的案子，伊回
    答不知道，同時也順口講了一句「小心約談你」，伊並無洩
    漏調查站偵辦華棋公司案件之相關訊息等語。經查：
  (一)公訴意旨認被告涉犯上開洩密罪嫌，無非以卷附證人林美枝
    與證人甲○○於91年3 月26日下午3 時零3 分之通訊監察錄
    音帶及檢察官勘驗筆錄（91年度他字第2795號卷第3 頁），
    並證人林美枝於調查局詢問時，承認證人甲○○確實有打電
    話告知將遭約談之情事（同上開卷宗第89頁附92年4 月16日
    調查筆錄），而認被告確有洩密之事實。惟查：
  1.證人甲○○於調查站詢問時證稱：沒有人告訴伊調查站要約
    談，但華棋公司股東褚祥泰在華棋公司91年初的股東會議上
    ，曾經提過要向調查局檢舉華棋公司的股東亂搞，伊當時亦
    在場，因此知道褚祥泰有向調查局檢舉，所以伊於91年3 月
    26日在電話中告訴林美枝將遭約談事情，是要來唬褚祥泰的
    ，目的是要讓林美枝轉告褚祥泰，讓褚祥泰瞭解伊並不怕調
    查局約談，直到調查站於91年4 月4 日來搜索時，伊才知道
    調查站真的要約談伊等語（91年度他字第2795號卷第99頁反
    面附92年4 月16日調查筆錄）。而證人甲○○於本院審理時
    亦再次證稱：於90年間有股東說要去檢舉，伊就懷疑調查站
    會辦，而且當時外面傳得風風雨雨的，股東、廠商都有傳聞
    調查站在偵辦華棋公司弊案等語（本院卷第69頁之94年7 月
    7 日審判筆錄）。是依證人甲○○上開所述，其於91年3 月
    26 日 與被告見面前，對於調查站正在辦偵華棋公司設立土
    資場弊案之情事，已有預見，且主觀上已懷疑係出於股東褚
    祥泰向調查站檢舉，是其證稱與證人林美枝電話談話中為嚇
    唬褚祥泰才故意說調查站要約談伊等語，尚非虛構。
  2.再證人即承辦華棋公司弊案之調查員丁○○曾於90年10月24
    日約談過華棋公司股東褚祥泰等情，業經證人丁○○於審理
    中證述屬實（本院卷第66頁之94年7 月7 日審判筆錄）。而
    經本院依職權調取本院91年聲搜字第263 號卷附華棋公司股
    東褚祥泰於90年10月24日至桃園縣調查站接受詢問時陳稱：
    華棋公司股東蔡阿忠、林美枝係透過桃園縣政府工務局承辦
    課長、承辦人許松峰、桃園縣議員甲○○、縣長許應琛等人
    在申請核准過程給予協助，據林美枝表示曾陸續支付甲○○
    多次付大陸旅遊經費，另林美枝曾赴鶯歌鎮選購2 支花瓶贈
    予甲○○等語（本院91年聲搜字第263 號卷第133 頁），核
    與桃園縣調查站於91年4 月2 日向本院聲請准於91年4 月4
    日向華棋公司土資場、證人林美枝、證人甲○○、案外人蔡
    阿忠之住處等場所進行搜索之理由均相符合（見上開聲搜卷
    第1 頁）。而上開案外人褚祥泰之90年10月24日於調查站之
    詢問筆錄，自不可能為證人甲○○事前所知悉，是證人甲○○證稱伊於90、91年間，曾親聞褚祥泰要向調查局檢舉，伊
    就懷疑調查站已經開始偵辦華棋公司設立土資場案件等情，
    應屬真實。再案外人褚祥泰既曾公開表示要向調查站檢舉，
    則華棋公司股東、協力廠商知悉調查站將偵辦該公司設立土
    資場弊案，亦是相當正常之情形，即公訴意旨指稱調查站偵
    辦華棋公司有關設立土資場弊案為偵辦人員以外之人所不知
    之秘密，是否與實際情形相符，即有懷疑。
  3.再證人丁○○於審理中亦證稱：從伊經辦之通訊監察作業過
    程中，在91年3 月以前，華棋公司負責人蔡阿忠、林美枝及
    證人甲○○等人，已在懷疑司法機關在調查他們，但還不曉
    得實際偵辦的情形等語（本院卷第66頁之94年7 月7 日審判
    筆錄），益證證人甲○○所述，伊於90、91年間已懷疑調查
    站開始偵辦華棋公司有關設立土資場的弊案，而且華棋公司
    股東及外面廠商均已知悉偵辦情形等情，與事實相符而堪採
    信。是證人甲○○在早已知悉調查站正偵辦華棋公司有關設
    立土資場弊案情形下，與該弊案關係人即證人林美枝於電話
    聯絡中提及可能遭約談情事，亦與證人甲○○主觀上之認知
    相符，尚難據此推論出證人甲○○之知悉偵辦情事係經由被
    告所告知。
  (二)公訴意旨指稱被告於91年3 月26日之前已知調查站正在偵辦
    華棋公司之案件，並提出桃園縣調查站副主任鄭慶華於91年
    4 月2 日簽文1 紙作為佐證（91年度他字第2795號卷第57頁
    ）。惟查：
  1.證人丁○○於審理中證稱：偵辦華棋公司弊案的執行程序是
    從90年5 月15日伊到現場查勘，之後與指揮檢察官聯絡後，
    從同年6 月19日開始對部分的電話執行通訊監察、也涵蓋對
    部分廠區的內部錄影，至91年3 月13日覺得已符合犯罪構成
    要件，就由伊寫1 個擬辦報告表，報到調查局局本部，同年
    3 月27日局本部審核通過，同年3 月29日伊就向檢察官報告
    全部案情及所掌握的證據，經檢察官決定在4 月4 日行動，
    所以伊就在4 月1 日簽報1 個執行計劃，聲請搜索票，案子
    在91年4 月4 日執行。上開華棋公司案件從90年5 月15日至
    90年6 月19 日 都是伊1 人獨立承辦，在進行通訊監察及錄
    影蒐證期間，僅有組長黃旋坤、組員蔡慶忠、及另1 名組員
    和伊共4 人一起協力蒐證，而該華棋公司案件除了伊組內4
    人外，另外還有核稿專員、副主任、主任合計共7 人知悉，
    除該7 人外，其他工作同仁無法接觸到華棋公司的案件，被
    告也沒接觸過有關華棋公司案件的資料等語（本院卷第58、
    59頁之94年7 月7 日審判筆錄）。再證人丁○○於檢察官訊
    問時亦證稱：在91年4 月3 日執行搜索之前，調查站並無向
    縣政府調過相關證卷，只有調過全國砂石場之統編，被告未
    曾向伊訊問過本案；伊是在4 月1 日告訴被告要執行搜索，
    而就公文流程之過程，被告不可能接觸到華棋土資場之情資
    等語（91年度他字第2795號卷第68頁反面、69頁反面附92年
    4 月16日訊問筆錄；92年度偵字第10005 號卷第41頁之92年
    12 月2日訊問筆錄）。是依證人丁○○上開所述，桃園縣調
    查站偵辦華棋公司弊案係於91年3 月27日始經調查局局本部
    審核通過，於同年月29日經證人丁○○與承辦檢察官討論後
    始決定搜索、約談行動，在同年4 月1 日才告知被告搜索行
    動，而在被告無從接觸上開資料情形下，被告自不可能於91
    年3 月26日知悉桃園縣調查站將約談、搜索證人甲○○；再
    被告如事先知悉調查站已積極偵辦該案，則依其專業判斷，
    當可預知調查站已極有可能針對證人甲○○等相關人員全面
    進行通訊監察之蒐證行動，豈會再利用電話與之聯絡，徒留
    把柄啟人疑竇，是公訴意旨以證人甲○○於91年3 月26日與
    證人林美枝電話聯絡時提及將遭調查站約談，再連結被告於
    前1 日曾電話聯絡證人甲○○，即推論被告已知悉上開偵辦
    案件，尚有未洽。
  2.再公訴意旨雖引卷附桃園縣調查站副主任鄭慶華於91年4 月
    2 日簽文認被告確實知悉調查站偵辦華棋公司之案件，惟細
    繹該簽文之第2 點記載：「丙○○口頭承認在甲○○議員向
    其詢問是否本站將約談他時表示：你小心一點，可能會被約
    談」等語（91年度他字第2795號卷第57頁），亦僅表示證人
    甲○○在向被告探詢是否將遭約談時，被告只提出概略之警
    告，依該文義無從推斷被告當時確有告知將如何進行約談、
    搜索之意思。且依卷附桃園縣調查站92年2 月12日園肅字第
    09257702550 號附之調查報告亦載明：「本站外勤同仁依常
    年辦案工作經驗，一旦有人詢問否有所偵辦行動，直覺反應
    是如有調卷及查證動作，將有被約談之可能，並非知道偵辦
    情形而洩密，只是被動的告知可能有約談動作，此乃偵辦案
    件應有的程序」等語，且證人鄭慶華於檢察官訊問時亦證稱
    ：被告是外勤人員，不可能知道調查站偵辦甲○○的案件，
    本件經調查站內部調查結果是被告亂講話，歪打正著等語（
    92年度偵字第10005 號卷第34頁反面之92年11月18日訊問筆
    錄）。足認被告上開「你小心一點，可能會被約談」等語，
    應屬其職業上之慣常反應，尚無從依此推斷出被告確有何洩
    密之故意存在。
  3.據上，依上開證人丁○○、鄭慶華之證詞，及桃園縣調查站
    之相關簽文、報告書，均無從認定被告於91年3 月26日之前
    已明確知悉調查站偵辦華棋公司之案件，且卷內亦無其他積
    極證據足以認定被告確實事前知悉調查站偵辦證人甲○○之
    相關偵查活動，是公訴意旨關於此部分之指述，尚乏證據證
    明。
  (三)被告一再辯稱，其於91年3 月26日與證人甲○○在桃園市亞
    德里亞西餐廳見面，僅係為代證人乙○○交付諮詢費新臺幣
    （下同）2 千5 百元予證人甲○○，並無任何洩漏華棋公司
    弊案之偵辦訊息等語。經查：
  1.證人乙○○於審理中證稱：93年3 月25日被告說他找不到證
    人甲○○，伊當時想應該是為了在3 月25日前伊拜託被告轉
    交諮詢費給甲○○的事情，伊當時也沒跟被告確認，後來伊
    跟證人甲○○通電話時說「有重要的事情跟你講」就是指諮
    詢費的事情，因為諮詢費如果未按時發出，算違紀，這種事
    調查員很重要，而伊在交付諮詢費與對方聯絡時，因為不能
    在電話中說出，會說有重要的事，或說很急的事等語（本院
    卷第46頁之94年7 月7 日審判筆錄）。核與證人甲○○於審
    理中證稱：91年3 月26日伊與被告在亞德里亞西西餐廳見面
    ，是為了簽收諮詢費，當時伊沒有和被告說其他話，因為那
    時伊要趕回議會，諮詢費收據上的「梁光榮」是伊簽的，但
    是日期是否伊填寫的，伊就不記得了等語（本院卷第70頁之
    94 年7月7 日審判筆錄），均相吻合。並有一般諮詢人員核
    發工作費名冊及領款收據各1 紙在卷可按（92年度偵字第10
    005 號卷第24頁，91年度他字第2795號卷第54頁）。是依上
    開證據顯示，被告所辯於91年3 月26日上午10時至11時許，
    在桃園市亞德里亞西餐廳與證人甲○○見面，係為交付諮詢
    費一節，尚非無據。
  2.雖然公訴意旨另以證人乙○○固有交付2 千5 百元諮詢費用
    予證人甲○○之情事，惟應係於91年3 月18日交付，此有卷
    附領款收據1 紙載明收款日期為91年3 月18日可資佐證（91
    年度他字第2795號卷第54頁），認被告辯稱於91年3 月26日
    與證人甲○○見面，係為交付諮詢費才與證人甲○○於亞德
    里亞餐廳見面，應屬虛偽。惟證人即桃園縣調查站調查員陳
    立財於檢察官訊問時證稱：本件化名梁光榮領款收據是伊經
    手的，拿到該張收據時僅有簽名並沒有填寫日期，日期是伊
    填寫的，該收據雖然是填寫3 月18日但不是在3 月18日當天
    收受的，因為伊完成全部工作要報局本部時，發現日期未填
    寫，就隨手填上報回局本部之前的日期，沒有特別意義等語
    （92年度偵字第10005 號卷第20頁之92年11月11日訊問筆錄
    ），核與上開證人甲○○證稱：收受諮詢費時伊記得有簽名
    ，是否有寫日期，伊不記得了等語相符，是上開收據所載之
    91 年3月18日既為證人陳立財事後隨手填寫，則公訴意旨以
    上開領款收據填載91年3 月18日反推被告不可能於91年3 月
    26 日 交付諮詢費給證人甲○○，即無依據。
  3.再被告於91年3 月26日，在桃園市亞德里亞西餐廳與證人甲○○見面時，確有對證人甲○○說「小心約談你」等語，固
    為被告所是認，惟被告身為調查人員，經人詢問是否有偵辦
    某案件時，其回應「小心約談你」乃其其職業上之慣常反應
    ，已如前述。而被告平日即有「小心約談你」之口頭禪等情
    ，亦經證人即桃園縣議員呂新民（92年度偵字第10005 號卷
    第16頁之92年11月15日訊問筆錄）、桃園縣調查站副主任鄭
    慶華、調查員萬國銘於偵查中結證屬實（92年度偵字第1000
    5 號卷第34頁之92年11月18日訊問筆錄、第30頁之92年11月
    18日訊問筆錄）。是無從依被告該泛稱「小心約談你」之口
    頭禪即能推斷被告有何洩漏特定約談、搜索之情事。
  (四)另法務部調查局北部地區機動工作組，92年2 月12日電廉字
    第09278005380 號函附桃園縣調查站之調查報告亦載明：「
    本案自發動偵查及偵辦、執行調卷、搜索、約談及移送，雖
    有前述之情事，但均能順利完成。搜索時相關重要帳證及資
    料均能查獲，案件偵辦尚稱順利。」等語（91年度他字第
    2759 號 卷第25頁）。核與桃園調查站於91年4 月4 日對案
    外人蔡阿忠、證人甲○○、華棋公司之住處或公司所有地進
    行搜索、扣押後，確有扣得相關證物等情節相符，此有上開
    扣搜、扣押筆錄暨扣押物品目錄表等件在卷可稽（本院91年
    聲搜字第263 號卷第212 、217 、223 頁）。是從搜索時相
    關重要帳證及資料均能查獲等情觀之，亦無從認定本件搜索
    、扣押行動發動之前，有何洩漏秘密致重要證物無法扣得或
    有何重要關係人逃匿無從約談之情事存在，足認本件91年4
    月4 日承辦檢察官指揮桃園縣調查站針對華棋公司、證人甲○○等人進行搜索前，並無相關搜索行動遭洩密之情事存在
    。
五、綜上所述，依卷內資料顯示證人甲○○於90、91年間即知華
    棋公司股東褚祥泰有向調查站檢舉，已知悉有遭調查之情事
    ，又無證據證明被告事前已知悉調查站正開始偵辦華棋公司
    案件，且無證據證明被告與證人甲○○在亞德里亞西餐廳會
    面時有提及調查站正要進行約談、搜索之訊息，而就搜索結
    果亦無從認定事前有搜索行動遭洩密之情形。是公訴人指訴
    被告涉有洩漏偵查中應秘密事項犯行乙節，經調查相關事證
    ，綜合審認，尚難確信已達真實，而仍有合理性懷疑之存在
    ，本院無從對公訴人所指被告涉犯之犯罪事實形成確信不疑
    之心證，依刑事訴訟法上之無罪推定原則，應認被告之上揭
    辯解尚堪採信。此外，復查無其他積極證據足以證明被告確
    有公訴人所指之犯行，不能證明被告犯罪，自應依法為被告
    無罪之諭知。
據上論斷，依刑事訴訟法第301 條第1 項，判決如主文。
本案經檢察官何嘉仁到庭執行職務。
中　　華　　民　　國　　94　　年　　10　　月　　12　　日
                  刑事第七庭  審判長法  官  孫惠琳
                                    法  官  林惠霞
                                    法　官　劉為丕
上正本證明與原本無異。
如不服本判決，應於判決送達後10日內向本院提出上訴狀（應附
繕本），上訴於臺灣高等法院。
                                    書記官  方秀貞
中　　華　　民　　國　　94　　年　　10　　月　　13　　日
